臺灣高等法院刑事判決
109年度上訴字第3810號
上  訴  人  
即  被  告  蔡濬洋




上列上訴人即被告因違反毒品危害防制條例案件，不服臺灣臺北
地方法院109年度審訴字第960號，中華民國109年8月31日第一審
判決（起訴案號：臺灣臺北地方檢察署109年度毒偵字第1599號
），提起上訴，本院判決如下：
    主  文
原判決關於罪刑部分撤銷。
本件關於上開撤銷部分公訴不受理。
其餘上訴（沒收銷燬部分）駁回。
    理  由
一、本件公訴意旨略以：上訴人即被告甲○○（原姓名：蔡圳潔，
    下稱被告）因施用第一級及第二級毒品案件，於民國108年7
    月26日經臺灣臺北地方法院以108年度訴字第44號判處有期
    徒刑7月確定，於108年10月8日易科罰金執行完畢。詎仍不
    知悔改，復基於施用第一級毒品之犯意，於109年5月12日9時
    許，在桃園市○○區○○路0段000號41號住所，以將第一級毒品
    海洛因摻水置入針筒注射手臂而施用1次。嗣於109年5月13
    日2時10分許，駕駛車牌號碼000-0000號自用小客車在臺北
    市中山區建國北路3段與農安街口為警盤查，經其同意搜索
    ，在其攜帶之外套內扣得第一級毒品海洛因1小袋(淨重0.12
    10公克，驗餘淨重0.1193公克)及針筒2支而查獲。因認被告
    涉犯毒品危害防制條例第10條第1項之施用第一級毒品罪嫌
    。
二、惟被告行為後109年1月15日修正公布、同年7月15日施行之
    毒品危害防制條例第20條第3項規定，犯第10條之罪於觀察
    、勒戒或強制戒治執行完畢釋放後，3年後再犯第10條之罪
    者，適用本條前2項之規定，因：㈠、87年5月20日毒品條例
    公布施行後之刑事政策，對於施用毒品者，已揚棄純粹的犯
    罪觀，雖強調「除刑不除罪」之理念，認為施用毒品者具有
    「病患性犯人」之特質，惟囿於當時戒治及醫療體系均不完
    整、專業人員欠缺且戒毒知識尚有不足，社會大眾仍視施用
    毒品者為「犯人」而非「病患」，暨相關戒毒及事後之追蹤
    、輔導配套措施亦不完備，其刑事政策明顯將施用毒品者偏
    向「犯人」身分處理，導致監獄人滿為患，且施用毒品人口
    不減反增。為此，戒毒政策不得不改弦易轍，開始正視施用
    毒品者實屬「病患」之特質。先於97年新增毒品條例第24條
    附命完成戒癮治療緩起訴制度，確立「附命完成戒癮治療緩
    起訴處分」及「觀察、勒戒或強制戒治」雙軌治療模式。本
    次修正之毒品條例第20條第3項及第23條第2項，雖僅將原條
    文之再犯期間由「5年」改為「3年」，惟鑑於將施用毒品者
    監禁於監獄內，僅能短期間防止其接觸毒品，因慣用毒品產
    生之「心癮」根本無法根除，並慮及毒品條例施行多年累積
    之戒毒經驗及實效，暨逐步擴充之醫療、戒癮機構、專業人
    力、社區支援系統等資源，尤以本次毒品條例第24條修正，
    擴大檢察官對施用毒品者附條件緩起訴處分之範圍，使其能
    視個案具體情形給予適當多元社區處遇。本次修正後對於施
    用毒品者之思維，自應與時俱進，擺脫以往側重於「犯人」
    身分之處罰，著重其為「病患」之特質，並以「治療」疾病
    為出發點，重新評價前揭所謂「3年後再犯」之意義。㈡、毒
    品戒除不易，須經長期且持續之治療，施用毒品者既被視為
    「病患性犯人」，最佳處遇方式即為治療。對於施用毒品者
    之治療方式，有機構外之處遇（如自行赴醫院戒癮、附命完
    成戒癮治療緩起訴處分等），或機構內之觀察、勒戒或強制
    戒治；至對施用毒品者科以刑罰，無非在運用刑罰之一般預
    防功能以嚇阻毒品之施用。監獄為執行場所而非戒癮專責機
    構，針對施用毒品者及其再犯之特性，法務部於106年12月5
    日頒訂之「科學實證之毒品犯處遇模式計畫」，目的即是積
    極引進地區醫療體系之協助，提供毒癮戒治，落實社區追蹤
    輔導及治療之銜接，俾修復創傷、預防再犯。惟刑罰因涉及
    人身自由之基本權，故於施用毒品初犯時皆以傳統之機構外
    或機構內處遇方式治療，如再施用毒品時，始科以刑事責任
    。而當刑罰處遇仍不能有效幫助施用毒品者改善惡習時，即
    表示無法以此方式發揮治療效果，若繼續施以刑罰只具懲罰
    功能，不僅無法戒除毒癮，更漸趨與社區隔離，有礙其復歸
    社會。基於憲法應保障人民之生存權，及根據每個國民生存
    照顧需要提供基本給付之理念，為協助施用毒品者戒除毒癮
    復歸社會，對於經監獄監禁處遇後仍再犯之施用毒品者，更
    應恢復以機構內、外之治療協助其戒除毒癮。此即本次修正
    毒品條例第20條第3項關於施用毒品者所謂「3年後再犯」係
    何所指之立法真諦。除檢察官優先適用第24條命附條件緩起
    訴處分處遇（不論幾犯，亦無年限）外，對於施用毒品初犯
    者，應適用第20條第1項、第2項為機構內之觀察、勒戒或強
    制戒治；若於上開機構內處遇執行完畢釋放後，於「3年內
    再犯」者，依第23條第2項規定，應依法追訴；倘於「3年後
    再犯」自應再回歸到傳統醫療體系機構內重為觀察、勒戒或
    強制戒治之治療。是對於戒除毒癮不易者，唯有以機構內、
    外處遇及刑事制裁等方式交替運用，以期能控制或改善其至
    完全戒除毒癮。是以對於毒品條例第20條第3項及第23條第2
    項所謂「3年後（內）再犯」，自應跳脫以往窠臼，以「3年
    」為期，建立「定期治療」之模式。其規定中所謂「3年後
    再犯」，只要本次再犯（不論修正施行前、後）距最近1次
    觀察、勒戒或強制戒治執行完畢釋放，已逾3年者，即該當
    之，不因其間有無犯第10條之罪經起訴、判刑或執行而受影
    響（最高法院109年度台上大字第3826號裁定參照）。
三、經查：
  ㈠被告前於87年間因連續施用第一級毒品，經臺灣高雄地方法
    院88年度毒聲字第3426號裁定應送勒戒處所觀察勒戒，又於
    87年11月初至88年4月2日施用第一級毒品，經臺灣桃園地方
    法院88年度毒聲字第2659號裁定應送勒戒處所觀察勒戒，被
    告不服提起抗告，並經本院88年度毒抗字第594號裁定駁回
    而確定。嗣此二裁定執行其一後，因認無繼續施用之傾向，
    於88年6月4日觀察、勒戒執行完畢釋放，經臺灣高雄地方檢
    察署以88年偵緝字第892號為不起訴處分確定。被告再於89
    年間再犯施用毒品案件，經臺灣桃園地方法院89年毒聲字第
    2560號裁定應送勒戒處所觀察勒戒，嗣因認無繼續施用之傾
    向，於89年9月15日觀察、勒戒執行完畢釋放，再經臺灣桃
    園地方檢察署以89年毒偵緝字第463號不起訴處分確定，復
    於90年間又因施用第一級毒品案件，經臺灣桃園地方法院以
    90年度毒聲字第4084號裁定送強制戒治，於91年3月22日因
    停止戒治處分出所，復92年3月24日入所執行所餘之強制戒
    治，迄於92年9月25日強制戒治執行完畢出所，復經檢察官
    提起公訴，經臺灣桃園地方法院90年度訴字第2034號判決有
    期徒刑8月，嗣經本院91年度上訴字第1018號判決駁回此部
    分上訴而確定，後再分別於107年間因施用毒品案件，各經
    法院判決分別判處有期徒刑5月、3月確定等情，有本院91年
    度上訴字第1018號判決、臺灣臺北地方法院108年度訴字第4
    4號判決、本院被告前案紀錄表、本院在監在押全國紀錄表
    （見本院卷第7頁以下）各1份在卷可參。
　㈡本案被告於109年5月12日9時許，在桃園市○○區○○路0段000號4
    1號住所，以將第一級毒品海洛因摻水置入針筒注射手臂而
    施用1次等情，業據被告坦承不諱（見原審卷第62、70頁，
    見毒偵卷第164頁），復有臺北市政府警察局偵辦毒品案件尿
    液檢體委驗單（檢體編號：000000)0紙（見毒偵卷第125頁
    ）、台灣尖端先進生技醫藥股份有限公司109年5月26日之濫
    用藥物檢驗報告（檢體編號：000000)0紙（見毒偵卷第127
    頁）在卷可佐。且扣案白色粉末1小袋(淨重0.1210公克，驗
    餘淨重0.1193公克)及針筒1支，經送鑑驗結果，分別檢出海
    洛因、內含海洛因成分，有交通部民用航空局航空醫務中心
    109年5月26日航藥鑑字第0000000號毒品鑑定書1份（見毒偵
    卷第151頁）在卷可參；此外，另有臺北市政府警察局保安
    警察大隊搜索扣押筆錄、扣押物品目錄表各1份（見毒偵卷
    第29至41頁）在卷可稽，被告上開任意性自白與事證相符而
    足採信。足認被告有於109年5月12日9時許，施用第一級毒品
    犯行。
　㈢揆諸前揭說明意旨，被告本次施用毒品（109年5月12日9時許
    ）距離前次強制戒治執行完畢已逾3年，基於醫療先於司法
    之刑事政策，本案依109年1月15日修正公布、同年7月15日
    施行之毒品危害防制條例第20條第3項規定，依法不得追訴
    。
四、撤銷改判部分：
  ㈠撤銷之理由：原審未適用修正後毒品危害防制條例第35條之1
    第2款、第20條第3項之規定，而予論罪科刑，容有違誤，被
    告雖以原審量刑過重為由提起上訴，尚屬無據，然原判決既
    有上開可議之處，即屬無可維持而應就罪刑部分撤銷改判。
  ㈡判決不受理之理由：
　⒈刑事訴訟法第303條第1款規定，案件有起訴之程序違背規定
    之情形者，應諭知不受理之判決。此所稱之起訴之程序違背
    規定，係指檢察官提起公訴之訴訟行為於程序上有違法律之
    規定而言。而提起公訴之訴訟行為是否於程序上有違法律規
    定，原則上，固是以起訴時所存在之事項及法律規定為判斷
    ，惟檢察官起訴後始發生之情事變更事由，致法院不能為實
    體審理及判決亦屬「起訴之程序違背規定」。法院於解釋、
    適用本次毒品條例上開修正條文時，允宜遵循醫療專業及刑
    事政策，保障施用毒品者為病患性犯人之健康權，兼顧保護
    社會安全及恪遵正當法律程序，確保法治國公平法院之具體
    實現。又本於權力分立原則，法院對檢察官職權行使，應予
    以尊重，雖非謂不得為適度之司法審查，惟對於施用毒品者
    本次所犯如距最近1次觀察、勒戒或強制戒治執行完畢釋放
    後，已逾3年者，檢察官既得本於立法者所賦與之職權裁量
    是否聲請法院裁定觀察、勒戒或為命附條件（現行法僅能附
    命完成戒癮治療）緩起訴處分之多元化處遇，即聲請法院裁
    定機構內之觀察、勒戒並非檢察官所得採取之唯一途徑，法
    院自不能僭越檢察官之職權，逕對施用毒品者裁定應予觀察
    、勒戒或強制戒治。雖修正後之毒品條例第35條之1第2款規
    定：「審判中之案件，由法院或少年法院（地方法院少年法
    庭）依修正後規定處理；依修正後規定應為不起訴處分或不
    付審理之裁定者，法院或少年法院（地方法院少年法庭）應
    為免刑之判決或不付審理之裁定。」另該條款之立法說明亦
    謂：「若該等案件於修正施行前已繫屬於法院或少年法院（
    地方法院少年法庭）者，『為求程序之經濟，法院或少年法
    院（地方法院少年法庭）應依修正施行後之規定處理，即應
    依職權為觀察、勒戒或強制戒治之裁定』」等語，似欲透過
    立法說明由法院依職權裁定觀察、勒戒或強制戒治，以替代
    第20條第1項、第2項所定應由檢察官提出觀察、勒戒或強制
    戒治之聲請，惟若檢察官之「起訴之程序違背規定」，法院
    當不能「為求程序之經濟」便宜行事，而應嚴守程序上之正
    義，尊重檢察官之裁量權，並保障施用毒品者能獲得妥適並
    完善治療或其他有利戒毒途徑處遇之機會（最高法院109年
    度台上字第3826號判決參照）。
　⒉查本案被告施用第一級毒品時間為109年5月12日9時許，距其
    最近1次強制戒治執行完畢之92年9月25日已逾3年，縱被告
    曾於期間或其後多次因施用第一級或第二級毒品，經起訴、
    判刑或執行，依前開說明，仍應依修正後之毒品危害防制條
    例第20條第3項、現行第24條等規定，由檢察官基於一次性
    之整體規劃而重啟處遇程序，視被告個案情形，是否適合「
    觀察、勒戒或強制戒治」或給予「附命完成戒癮治療緩起訴
    處分」。檢察官逕予提起公訴，法院無從替代檢察官為上開
    合義務性之裁量處遇，應認上開撤銷部分本件起訴程序違背
    規定，且無從補正，依法應就上開撤銷部分諭知不受理判決
    ，並不經言詞辯論為之。
五、上訴駁回部分：
　  查扣案之第1級毒品海洛因1包(驗餘淨重0.1193公克)含包裝
    袋1只，注射針筒1支因送驗均有第1級毒品海洛因成分（已
    如前述），又另1支注射針筒內之毒品量微無法秤重析離，
    應整體視為查獲之第一級毒品，均屬違禁物，依刑法第40條
    第2項之規定，得單獨宣告沒收，本案固為不受理判決，惟
    檢察官於本案提起公訴時，亦聲請對上開第一級毒品海洛因
    、注射針筒為沒收宣告，本諸沒收已非從刑而有獨立性質，
    且此部分為罪刑有關係部分，已併同上訴，本院自應併予審
    理，原判決就此部分諭知沒收銷燬，於法並無不合，被告上
    訴並無理由，應予駁回。
據上論結，應依刑事訴訟法第369條第1項前段、第368條、第364
條、第303條第1款、第307條，判決如主文。　
本案經檢察官高文政提起公訴。
中　　華　　民　　國　　109 　年　　12　　月　　24　　日
                  刑事第十二庭  審判長法　官  陳如玲
                                      法　官  廖建瑜
                                      法　官  蔡如惠
以上正本證明與原本無異。
如不服本判決，應於收受送達後20日內向本院提出上訴書狀，其
未敘述上訴之理由者並得於提起上訴後20日內向本院補提理由書
（均須按他造當事人之人數附繕本）「切勿逕送上級法院」。
                                      書記官  黃郁珊
中　　華　　民　　國　　109 　年　　12　　月　　24　　日